臺灣花蓮地方法院刑事判決　　　　　　　 96年度花訴字第1號
公　訴　人　台灣花蓮地方法院檢察署檢察官
被　　　告　丁○○
選任辯護人　鍾年展律師
上列被告因行使偽造文書等案件，經檢察官聲請簡易判決處刑（
95年度偵字第5933號），經本院簡易庭認為不適宜，改依通常程
序審理，本院判決如下：
    主  文
丁○○無罪。
    事  實
一、公訴意旨略以：被告丁○○與甲○○及己○○、戊○○、庚○○○、辛○○○、丙○○、乙○○等人係兄弟姐妹關係。
    甲○○等七人於民國89年間，與被告口頭約定，將渠等所有
    坐落於花蓮縣豐濱鄉○○段388、389、390、395、401、403
    地號及同鄉○○段 634地號等七筆土地之持分信託登記予丁○○，並將印鑑章、印鑑證明、身分證明資料、土地所有權
    狀交付被告俾辦理所有權移轉登記。詎被告竟意圖為自己不
    法之利益，先將甲○○等人所交付之印鑑章等資料，交付不
    知情之土地登記專業代理人壬○○蓋印於土地登記申請書之
    備註欄及承諾書上，而偽造甲○○等人之印文，用以表示甲○○等人同意將前揭土地之持分贈與被告，隨後壬○○於同
    年 3月30日持上開土地申請書及承諾書等資料至花蓮縣豐濱
    鄉地政事務所辦理所有權移轉登記，據以行使，被告以此方
    式為違背其任務之行為，足生損害於甲○○等人。因認被告
    涉有刑法第216條、第210條之行使偽造私文書、第 342條之
    背信等罪嫌云云。
二、按犯罪事實應依證據認定之，無證據不得認定犯罪事實；不
    能證明被告犯罪者，應諭知無罪之判決，刑事訴訟法第 154
    條第2項、第301條第 1項分別定有明文。又事實之認定，應
    憑證據，如未能發現相當證據，或證據不足以證明，自不能
    以推測或擬制之方法，以為裁判基礎（最高法院40年台上字
    第86號判例意旨參照）。
三、公訴人認被告涉有上開犯行，無非以被告之供述、證人甲○○、己○○、戊○○、庚○○○、辛○○○、丙○○等人、
    壬○○之證詞、系爭土地登記申請書、承諾書、土地登記第
    二類謄本等，資為其論據。質之被告固供承有將甲○○等七
    人共有之土地均以贈與名義移轉所有權登記在其名義下等情
    不諱，然堅決否認有何偽造文書、背信之犯行，辯稱：伊係
    受甲○○等人委託代為全權處理系爭土地事宜，當初原要以
    信託登記方式為之，但因實務上並沒有信託登託之欄項，所
    以才會改以贈與名義來辦理登記，因此，伊並沒有偽造文書
    及背信犯行等語。
四、經查：
(一)、債務人即告訴人甲○○等人前因其父母親有以系爭土地（除
    395號土地）向花蓮縣光豐地區農會借款約新臺幣（下同）1
    20萬元，嗣甲○○等七人及被告共同繼承後，雖陸續清償，
    但仍有將近約90萬元債務未能清償，債權人光豐地區農會催
    討甚急，渠等乃再轉向嘉義何姓友人商借約 115萬元，來清
    償農會貸款，之後又因故對於何姓友人的債務也積欠甚久，
    其等無力償還，有鑒於被告的債信甚佳，而甲○○等人信用
    卻欠佳，甲○○等人乃同意將系爭土地移轉登記給被告，改
    由以被告之名義於89年6月 2日持系爭土地向農會貸款約200
    萬元，並於89年6月2日辦理設定抵押權予農會，嗣將所貸得
    之款項來清償何姓友人的債務，剩餘的錢則朋分花用等情，
    業為證人甲○○、丙○○、庚○○○、辛○○○等人於本院
    中證述明確（見本院卷第127頁；133頁；138頁；139頁），
    並有花蓮縣光豐地區農會96年3月7日花光農信字第09600006
    79號函及隨函所檢附土地登記簿及相關資料 1份在卷可佐（
    見本院卷第94頁），自堪信為真實。
(二)、甲○○等人固不否認其等確有同意將上開土地移轉所有權登
    記予被告，委託被告處理其等債務清償之事宜，業已如上開
    所述，惟對於移轉登記的原因，被告於本院中辯稱：是因為
    甲○○等人積欠伊債務，無力清償，始同意將土地過戶給伊
    云云，然而，被告對於甲○○等人究竟積欠多少債務，自始
    自終皆語焉不詳，自難使本院憑空採信被告之說詞，況且，
    證人甲○○亦證稱：如果之前伊有積欠被告錢，當農會撥款
    下來，大家進行分配時，被告會從中扣抵等語（見本院卷第
    132頁），此由被告與甲○○等七人就農會核撥178萬6237元
    時曾進行協商分配，被告將各項費用均詳列明確，分為雜費
    支出、實際收到、應付金額、應收金額、農會借款（月息）
    、應付本金總額、每月月息等七項，並要求甲○○等七人應
    於每月將所應負擔的利息匯入被告之帳戶裡，此有分配表 2
    紙在卷可佐（見偵查他字卷第23、24頁），被告既負責統籌
    分配，眼見甲○○等人除應償付支出外，甲○○、曾秀玉、
    曾仁花、戊○○、曾智芳等人尚可再分配到15000元、25000
    元、 35000元、29000元、85000元不等金錢，倘若被告與其
    等先前存有債務未了，被告豈有不知利用該次機會先行扣抵
    原先債務之理，然而，被告卻竟未為之，顯然有悖於常理，
    是其所述，誠令人質疑其真實性。
(三)、至於被告其於本院審理中陸續主張甲○○等人的債務金額稱
    ：甲○○欠伊1、20萬元、曾秀玉欠1百多萬元、丙○○欠20
    餘萬元，辛○○○沒有欠其錢云云，惟對此，證人甲○○加
    以否認有欠錢；證人曾秀玉亦先證述：伊並沒有欠被告錢，
    後改有欠被告50萬元等語（見本院卷第 137頁）；證人己○○稱沒有欠被告錢（見本院卷第 188頁）；證人辛○○○證
    述稱：伊並沒有欠被告錢（見本院卷第 140頁）；證人乙○○稱沒有欠被告錢，只有由被告幫其出利息錢；證人戊○○
    稱：伊已與被告沒有任何金錢瓜葛（見本院卷第 194頁），
    由此可證，縱然被告與甲○○等人曾有金錢往來，然此乃為
    其等分配後所產生的債務，更何況如辛○○○、己○○等人
    根本與被告毫無資金往來，故而，要難認為甲○○等七人將
    系爭土地移轉過戶給被告，其目的乃在為清償積欠被告的債
    務，所以，須要拋棄繼承，將土地贈與給伊，被告就此所辯
    ，不足採據。
(四)、甲○○等七人分別於89年 3月25日立授權書將系爭土地各自
    的持分部分，以因本人無法親自到場辦理為由，授權被告全
    權辦理過戶移轉手續，而特立書為憑，此有授權書影本 2紙
    附卷可參（見偵查他字卷第59、60頁），而證人甲○○等七
    人亦不否認有授權被告去辦理移轉過戶事宜，足見被告有受
    到持分人授權辦理土地移轉的權利無訛。至於移轉土地的方
    式為何，究係以信託、買賣、贈與或是其他，依照授權書所
    載內容所示，並沒有作詳細的約定，證人甲○○證稱：「我
    簽的意思是暫時過給她，土地還是大家的，不是說我們欠他
    錢就把土地給她，我沒有說要送給被告的意思，目的是為了
    辦理貸款清償何先生的錢。」等語（見本院卷第 128頁），
    其餘證人己○○、戊○○、庚○○○、辛○○○、丙○○、
    乙○○等人於本院中所述內容亦相近，因此，在雙方並沒有
    作明確規範下，由被告選擇適當的方式辦理移轉登記，亦難
    認有何背信之處。
(五)、本件授權登記的本質，乃係要將系爭土地信託給被告，好方
    便被告去向農會貸款還債，要無疑意。且依照現行的土地登
    記實務，信託登記可檢附1、登記申書。2、登記原因證明文
    件（信託契約書或遺囑）。3、權利書狀。4、申請人身分證
    明文件。5、委託人印鑑證明。6、遺產稅（遺囑成立之信託
    ，遺囑人死亡應課徵遺產稅）、贈與稅繳清或免稅證明書或
    同意移轉證明書或不計入遺產（贈與）總額證明書等相關資
    料向地政機關申辦登記，此有花蓮縣鳳林地政事務所96年 2
    月27日鳳地登字第0960001073號函在卷可參（見本院卷第82
    、83頁），被告自可按照上開規定辦理信託登記。
(六)、依照證人壬○○於本院中證述稱：當初是被告委託伊辦理本
    件登記，甲○○他們並沒有一起到場，那些資料都是被告帶
    到伊的代書事務所來的，被告委託伊辦理時，她說要辦理持
    分部分要移轉給被告，原因是贈與，沒有提到信託等語（見
    本院卷第 123頁），被告對此亦不加以否認，可見本件選擇
    以贈與方式作為移轉登記的原因係為被告個人的主意，堪可
    認定。
(七)、雖然，被告原應以信託登記方式，始符合契約的目的，但如
    證人壬○○所述，該事務所較少處理信託，本件並沒有談到
    信託的事，以壬○○身為代辦土地登記之專業人士，對於如
    何辦理信託登記，都相當的漠生，更何況是對於被告而言，
    其既非為法律專業人士，亦又不懂得土地登記實務，更是困
    難重重，故而，被告選擇以「贈與」方式（如以「買賣」應
    因為三親等近親的移轉過戶，亦恐將被視為贈與），乃屬於
    對於事實認知有所錯誤所致，並不能據認被告有偽造文書的
    主觀犯意，而有違背受託任務之行為。
(八)、綜上所述，被告係受甲○○等人之委託，全權處理系爭土地
    移轉過戶，並清償積欠債務事宜，被告據而以「贈與」方式
    登記，而非以信託登記為之，雖與委託契約實質目的容有未
    洽，然其既受取甲○○等人授權同意移轉土地所有權登記予
    其個人，以便用以其之名義貸款來清償上開債務，核與其受
    託事項均無不符，是依公訴人所舉證據，均不能證明被告有
    何行使偽造文書、背信等犯行。此外，復查無積極證據證明
    被告有何自訴人所指之前開犯行，參照首揭說明，不能證明
    被告犯罪，即應諭知其無罪之判決。
(九)、末查，公訴人於本院準備程序時當庭主張擴張本件犯罪事實
    ，增列：被告於移轉登記過戶後，竟再於93年 8月31日將系
    爭土地設定抵押權給吳吉成，向吳吉成貸款 250萬元，嗣又
    再於94年7月5日再將系爭土地出售給吳吉成，亦涉及刑法背
    信罪嫌部分，請求本院併案審理云云，然查，上開起訴犯罪
    事實，如上開所述，既因事證不足，不構成犯罪，自應與檢
    察官主張的擴張犯罪事實間，並未有裁判上一罪之連續犯關
    係，本院自無從併予審究，就此被告犯嫌部分，應由檢察官
    另行偵辦，併予敘明。
五、據上論斷，應依刑事訴訟法第301條第1項前段，判決如主文
    。
中　　華　　民　　國　　96　　年　　5 　　月　　1 　　日
　　　　　　　          臺灣花蓮地方法院刑事第二庭
                            審判長法  官  李 豫 雙
                                  法  官  楊 仲 農
                                  法　官　俞 秀 美
上列正本證明與原本無異。
如對本判決不服，應於送達後10日內，向本院提出上訴狀（應抄
附繕本）告訴人或被害人如對於本判決不服者，應具備理由請求
檢察官上訴，其上訴期間之計算係以檢察官收受判決正本之日期
為準。
      　　　　　　　　　　　　　　書記官
中　　華　　民　　國　　96　　年　　5 　　月　　3 　　日
